臺灣高等法院高雄分院刑事判決　　 96年度上更(一)字第225號
上　訴　人
即　被　告　丁○○
指定辯護人　本院公設辯護人于欣潔
上列上訴人因偽造有價證券等案件，不服臺灣高雄地方法院93年
度訴字第184 號中華民國93年8 月31日第一審判決（起訴案號：
臺灣高雄地方法院檢察署92年度偵字第23118 號），提起上訴，
經判決後由最高法院發回更審，本院判決如下：
    主  文
原判決撤銷。
丁○○意圖供行使之用，而偽造有價證券，處有期徒刑壹年捌月
，緩刑伍年，並向國庫支付新台幣拾萬元。
民達樂器有限公司附條件買賣契約書上偽造「甲○○」署名個
、「丙○○」署名壹個及偽造「甲○○」、「丙○○」名義簽發
九十一年十二月三十一日、面額新台幣拾貳萬元之本票壹紙，均
沒收。
    事  實
一、丁○○於民國91年12間某日，在高雄市○○路某市場，適見
    民達樂器有限公司（以下簡稱民達公司，設屏東市○○路32
    號）業務員在該處展售鋼琴，丁○○因有意為子女購買，即
    登記留下地址資料。丁○○嗣於91年12月31日，在高雄市○○區○○路178 號16樓之3 住處，因見其妻為他人代辦申請
    信用卡而收受之甲○○身分證影本1 張及印章1 個，自忖無
    資力購買鋼琴，乃萌生冒用甲○○名義取得鋼琴之不法所有
    意圖，乃將自己之照片換貼在甲○○身分證影本照片上，並
    將自己身分證影本上母詹丙○○名字剪貼在甲○○身分證影
    本配偶欄上，再持以影印，而變造甲○○身分證影本，足以
    生損害於甲○○。其後於同日某時，民達公司業務員至丁○○上開住處兜售鋼琴，丁○○即向民達公司業務員冒用甲○○名義，誆稱願以附條件買賣之方式購買中古鋼琴一台，約
    定價金為新台幣（下同）12萬8 千元，丁○○除先支付頭期
    款8 千元外，餘款12萬元分12期償還，又丁○○未得甲○○
    及母詹丙○○同意，復擅自在附條件買賣契約書上買方及連
    帶保證人簽章欄分別偽造甲○○、丙○○署名各3 個、1 個
    ，並盜用甲○○、丙○○印章在附條件買賣契約書上蓋用印
    文各11 個 、1 個，而偽造附條件買賣契約書私文書，足以
    生損害於甲○○、丙○○、民達公司。另於本票發票人欄偽
    造甲○○、丙○○之署押各1 個及盜用甲○○、丙○○之印
    章在本票上蓋用印文各3 個、1 個，而偽造發票日91年12月
    31日、面額12萬元之本票1 紙以為擔保。隨後，丁○○再將
    上開變造甲○○身分證影本、偽造附條件買賣契約、偽造本
    票併交付民達公司業務員，而行使變造甲○○身分證影本、
    偽造附條件買賣契約書及偽造本票，足以生損害於甲○○、
    丙○○、民達公司。民達公司因而陷於錯誤，於92年1 月上
    旬某日將鋼琴交付丁○○。丁○○旋於92年1 月20日將上開
    鋼琴以1 萬元價額出賣予不詳姓名者，並於92年1 月23日搬
    離上開住處，並拒繳其餘各期款項。民達公司追索無著，始
    知受騙。
二、案經民達公司訴由台灣高雄地方法院檢察署檢察官偵查起訴
    。
    理  由
一、證人甲○○、乙○○、戊○○於警詢陳述固係被告以外之人
    於審判外之言詞陳述，但經檢察官、被告、辯護人於調查程
    序同意作為證據，且未於言詞辯論終結前聲明異議，本院審
    酌該言詞陳述作成時之情況，均係證人出於自由意識所為，
    因認為適當，依刑事訴訟法第159 條之5 規定，自得為證據
    。
二、上訴人即被告詹忠勳（下稱被告）於事實欄所載時、地變造
    甲○○身分證影本、偽造附條件買賣契約書及偽造本票後持
    以行使等情，業據證人即被害人甲○○、證人即民達公司業
    務員乙○○、戊○○於警詢陳述及證人丙○○於原審審理中
    結證明確，並有民達樂器有限公司附條件買賣契約書、面額
    12萬元之本票各1 紙附卷可稽，又被告亦迭次陳述上情在卷
    ，核與上各證據相符，被告之自白堪信為真正。從而，被告
    變造甲○○身分證影本、偽造附條件買賣契約書及偽造本票
    後持以行使之犯行，事證明確，堪以認定。
三、按行為後法律有變更者，適用行為時之法律。但行為後之法
    律有利於行為人者，適用最有利於行為人之法律，刑法第2
    條第1 項定有明文。經查，被告行為後，下述法律已有變更
    ，即應依上開規定比較適用，茲詳述如下：
    (一)被告行為後，刑法第55條牽連犯之規定，業於94年1 月7
      日修正公布刪除，並於95年7 月1 日施行，此刪除雖非犯
      罪構成要件之變更，但被告之犯行，因行為後新法業已刪
      除牽連犯之規定，顯已影響行為人刑罰之法律效果，自屬
      法律有變更，即依刑法第2 條第1 項規定比較新、舊法，
      而比較新、舊法結果，仍應適用較有利於被告之行為時法
      律即修正前法論以牽連犯（最高法院95年第8 次刑事庭會
      議決議參照）。
    (二)刑法第74條規定於95年7 月1 日修正公布施行，被告犯罪
      雖在新法施行前，但新法施行後，緩刑之宣告，仍應適用
      新法第74條之規定（最高法院95年度第8 次刑事庭會議參
      照）。
    (三)刑法第59條規定於95年7 月1 日修正公布施行，然本條乃
      增列文字，將適用條件予以明文化，故無刑法第2 條第1
      項規定之適用。
四、按影本與原本可有相同之效果，如將原本予以影印後，將原
    本之部分內容竄改，重加影印，其與無制作權人將其原本竄
    改，作另一表示其意思者無異，應成立變造文書罪（最高法
    院72年度第14次刑事庭會議決議參照）。核被告將自己之照
    片換貼在甲○○身分證影本照片上，並將自己身分證影本上
    母詹丙○○名字剪貼在甲○○身分證影本配偶欄上，再持以
    影印後行使，所為係犯刑法第216 條、第212 條行使變造特
    種文書罪。又被告擅自在附條件買賣契約書上買方及連帶保
    證人簽章欄分別偽造甲○○、丙○○署名及盜用甲○○、丙○○印章蓋用印文，而後持以行使，所為係犯刑法第216 條
    、第210 條之行使偽造私文書罪。再按行使偽造有價證券，
    除直接用以取得票面金額之對價，不另論以詐欺罪外，凡以
    該證券間接做為借款之擔保或持以為借款之新債清償之用者
    ，該原詐借款項即為行使有價證券以外之另一行為，應以牽
    連觸犯行使偽造有價證券及詐欺2 罪論擬（最高法院88年度
    台上字第2526號判決參照）。核被告在本票上偽造甲○○、
    丙○○之署押及盜用甲○○、丙○○之印章蓋用印文後持之
    做為購買鋼琴之擔保，而向民達公司購得鋼琴1 架，所為係
    犯刑法第201 條第1 項之意圖供行使之用而偽造有價證券罪
    及同法第339 條第1 項之詐欺取財罪。另被告分別在附條件
    買賣契約書、本票上偽造甲○○、丙○○署押及盜用印章之
    行為，均各為偽造私文書、偽造有價證券之階段行為，而變
    造特種文書及偽造私文書之低度行為，均為行使之高度行為
    所吸收，被告偽造有價證券復持以行使，其行使偽造有價證
    券之低度行為應為偽造有價證券之高度行為所吸收，故均不
    另論罪。被告同時在附條件買賣契約書買方欄、連帶保證人
    欄上偽造甲○○、丙○○署名後持以行使，同時侵害甲○○
    及丙○○之法益，為1 行為觸犯數罪名，應依刑法第55條想
    像競合之規定，從重論以行使偽造甲○○附條件買賣契約書
    罪1 罪。被告所犯上開行使變造特種文書罪、行使偽造私文
    書罪、偽造有價證券罪及詐欺取財罪間，有方法結果之牽連
    關係，應依刑法第55條之規定，從重論以偽造有價證券罪1
    罪。又本院斟酌被告係為購買鋼琴予子女，但無經濟能力，
    一時失慮，始偽造本票，且被告之前亦無偽造有價證券之犯
    行，有被告前案紀錄表在卷足憑，是被告尚非重大經濟犯罪
    者可比，再被告偽造之本票面額僅12萬元，造成之損害尚非
    鉅大，倘論以偽造有價證券罪之法定最低度刑，仍嫌過重，
    尚堪憫恕，乃依刑法第59條規定減輕其刑。
五、原審以被告罪證明確，予以論罪科刑，固非無見。惟查：(一)
    被害人丙○○係被告之母親，原審判決認被告與丙○○係夫
    妻關係，為有錯誤。(二)被告與民達公司業務員係在高雄市○○○○路住處簽訂附條件買賣契約，原審判決認被告係前往
    屏東市之民達公司簽約，亦有不合。(三)原審判決就被告將自
    己身分證影本上母詹丙○○名字剪貼在甲○○身分證影本配
    偶欄上之行為，未予說明，即有疏漏。(四)刑法第219 條不問
    屬於犯人與否沒收者，以偽造之印章、印文或署押為限，盜
    用者不在其列（最高法院48年台上字第113 號判例參照）。
    被告盜用甲○○、丙○○印章在附條件買賣契約書上蓋用印
    文各11個、1 個，均非屬偽造之印文，原審判決竟依刑法第
    219 條規定諭知沒收，顯有違誤。被告上訴意旨指摘原判決
    不當，非無理由，應由本院將原判決撤銷。爰審酌被告冒用
    他人名義簽發本票，實有未當，然被告係為購買鋼琴予子女
    ，但無經濟能力，一時失慮，始偽造本票，且被告之前亦無
    偽造有價證券之犯行，有被告前案紀錄表在卷足憑，是被告
    尚非重大經濟犯罪者可比，再被告偽造之本票面額僅12萬元
    ，造成之損害尚非鉅大，事後已坦承犯行，並與民達公司成
    立和解，賠償民達公司10萬元，有和解書在卷可參，犯罪後
    態度良好，被害人民達公司及丙○○亦均表示不願追究等一
    切情狀，量處如主文所示之刑。又被告前未曾受有期徒刑以
    上刑之宣告，此有台灣高等法院被告全國前案紀錄表可憑，
    且被告家中尚有子、女4 人賴其養活，有被告戶籍謄本足按
    ，其經此偵審程序教訓，應知警惕，諒無再犯之虞，本院認
    所宣告之刑，以暫不執行為適當，併諭知緩刑5 年，並向國
    庫支付10萬元，以勵自新。附條件買賣契約書上偽造之「甲○○」署名3 個、「丙○○」署名1 個，均應依刑法第219
    之規定宣告沒收。偽造發票人「甲○○」、「丙○○」之本
    票一紙，則應依刑法第205 條之規定宣告沒收。至偽造本票
    上偽造「甲○○」、「丙○○」署名已併同偽造本票沒收，
    而附條件買賣契約書上已經被告持以向民達公司行使，屬民
    達公司所有，故不另宣告沒收。
據上論斷，應依刑事訴訟法第369 條第1 項前段、第364 條、第
299 條第1 項前段，刑法第2 條第1 項前段、第59條、第74條第
1項第1款、第2項第4款、刑法第201條第1項、第216條、第210條
、第212條、第339第1項、修正前刑法第55條、刑法第205條、第
219 條，刑法施行法第1條之1，判決如主文。
本案經檢察官林敏惠到庭執行職務。
中　　華　　民　　國　　96　　年　　10　　月　　25　　日
                  刑事第八庭    審判長法  官   李炫德
                                      法  官   陳志銘
                                      法  官   郭玫利
以上正本證明與原本無異。
如不服本判決應於收受本判決後10日內向本院提出上訴書狀，其
未敘述上訴理由者，並得於提起上訴後10日內向本院補提理由書
狀（均須按他造當事人之人數附繕本）「切勿逕送上級法院」。
中　　華　　民　　國　　96　　年　　10　　月　　25　　日
　　　　　　　　　　　　　　　　　　　書記官   楊茱宜
附錄本件判決論罪科刑法條
中華民國刑法第201條第1項：
意圖供行使之用，而偽造、變造公債票、公司股票或其他有價證
券者，處3 年以上10年以下有期徒刑，得併科3 千元以下罰金。
中華民國刑法第210條：
偽造、變造私文書，足以生損害於公眾或他人者，處5 年以下有
期徒刑。
中華民國刑法第212條：
偽造、變造護照、旅券、免許證、特許證及關於品行、能力服務
或其他相類之證書、介紹書，足以生損害於公眾或他人者，處1
年以下有期徒刑、拘役或3 百元以下罰金。
中華民國刑法第216條：
行使第210 條至第215 條之文書者，依偽造、變造文書或登載不
實事項或使登載不實事項之規定處斷。
中華民國刑法第339條第1項：
意圖為自己或第三人不法之所有，以詐術使人將本人或第三人之
物交付者，處5 年以下有期徒刑、拘役或科或併科1 千元以下罰
金。
